【裁判字號】    97,訴,699
【裁判日期】    980424
【裁判案由】    確認通行權存在
【裁判全文】
臺灣彰化地方法院民事判決  97年度訴字第699號
原      告  丁○○
            丙○○
共      同
訴訟代理人  鄭庭壽律師
被      告  甲○○
訴訟代理人  李淵源律師
上列當事人間請求確認通行權存在事件，本院於民國98年04月10
日言詞辯論終結，判決如下：
    主      文
原告等之訴及其假執行之聲請均駁回。
訴訟費用由原告等共同負擔。
    事實及理由
一、原告起訴主張：
   (一)先位請求部分：
   1.原告丁○○所有坐落彰化縣彰化市○○段441、442地號及
     原告丙○○所有坐落同段445地號，與其他坐落同段442-1
     、442-2、443、444、449地號等田地為袋地，並與被告所
     有坐落同段 452地號土地相鄰，上開土地因與公路無適宜
     聯絡，於民國（下同）50年間行經被告所有 452地號土地
     其中如彰化縣彰化地政事務所97年10月22日彰土測字第25
     63號收件、複丈日期97年10月29日之土地複丈成果圖（以
     下稱附圖）所示編號Ａ、面積197平方公尺之田地部分（以
     下簡稱系爭土地）通行以達彰化市○○路○段87巷，且被告
     默視同意闢建柏油道路，編有彰化市○○路○段87巷1弄門
     牌，供大眾通行已有50年之久，所有水電、瓦斯已埋在該
     一弄道路底下，此為附近居民通行生活必要道路，被告漠
     視原告等大眾通行權利，竟強行先以鐵板圍籬封住系爭道
     路，然後將柏油路以挖土機將其破壞，不讓公眾通行。
   2.被告97年10月03日提出之答辯狀稱「原告可通行北側440地
     號土地以達中山路1段87巷」云云，惟經鈞院97年10月29日
     現場勘驗，該440地號土地已建有樂利汽車修理廠，被告認
     為不妥，於現場勘驗時改稱可行44 2-2及443地號土地，並
     要求鈞院測量如附圖所示Ｂ部分土地，經查如附圖所示Ｂ
     部分土地即442-2地號土地為蔡西城所有，雖有水泥地，但
     係供世祥汽車修理廠停車使用，並用鐵皮架造圍籬封住，
     不是道路也不供通行，其與蔡炳業所有439地號土地相鄰，
     經439地號土地才能到達中山路一段87巷，該439地號土地
     並為世祥汽車修理廠使用。經查彰化市○○路○段87巷1弄
     道路已建造通行50年既成道路，已如上述，請衡量通行被
     告土地之既成道路，損害較小，如尋找一條新出路，出路
     地均已蓋滿房屋，很難說服地主及屋主拆除房屋闢建道路
     ，縱然能說服道路土地地主及拆屋另造新路，其所花費時
     間、金錢損害比現已通行50年452地號土地之既成道路還大
     ，所以被告主張另造新路，不只損害較大，而且也困難。
   3.參照台灣省建築管理規則第 6條規定，現有巷道之改道或
     廢止，應向當地縣市主管機關申請之，縣市主管機關應將
     廢止或改道之路段公告一個月，徵求異議‧‧‧可知廢除
     原有巷道不是那麼容易，由土地所有人說圍阻就可以圍阻
     。
   (二)備位請求：
   1.原告及其他住戶於所有441、442、443、444、445、449建
     有房屋編有門牌號碼：彰化市○○路○段87巷1弄1至7號（
     其中 3號尚分編有3號之1至12號），原告及其他住戶通行
     彰化市○○路○段87巷1弄巷道約四、五十年，在該1弄設
     籍有29戶，人口數 110人，此有彰化市戶政事務所函可証
     ，被告竟然漠視原告等居民通行權存在，竟於97年08月30
     日用鐵欄封死該 1弄與87巷出口，致原告等無法通行。所
     謂既成道路成立公用地役關係，係以具有為不特定之公眾
     通行所必要且於公眾通行之初，土地所有權人並無阻止之
     情事，並經歷之年代久遠而未曾中斷。查系爭中山路一段
     87巷1弄設籍29戶，人口數110人，並有工廠等不特定之公
     眾出入往來已有四、五十年。証人乙○○（即居民）、陳
     世耀（即鄰長）在另案於鈞院到庭証述「彰化市○○路○段
     87巷1弄道路為既成道路，伊等出入約有四、五十年」、「
     建商蓋建443地號上房屋所有建材人員車輛均由中山路87巷
     1弄道路出入」、「迄今該道路車輛人員行走無礙」等情，
     是具有不特定之公眾通行之要件甚明。
   2.又大法官會議釋字第 400號解釋指明公用地役關係乃私有
     土地而具有公共物性質之法律關係，與民法上地役權之概
     念不同，久為我國法制所承認，並可知既成道路，除公用
     地役關係之既成道路外，尚有民法851條、852條規定通行
     地役權之既成巷道及依建築法規之既成道路。依據証人乙
     ○○（居民）、陳世耀（鄰長）等二人在另案鈞院前審到
     庭証明「彰化市○○路○段87巷 1弄道路為既成道路，伊
     等通行約有四、五十年」未有爭議，該1弄依民法第852規
     定已因時效而取得既成巷道之通行地役權。又查公法優於
     私法，為法律適用上一大原則，民法第 851條所稱之地役
     權者，謂以他人土地供自己土地便利使用之權，及民法第
     852 條地役權以繼續並表現者為限，因時效而取得。並有
     彰化縣97.2.21府建城字第0970026953號函另案土地建築說
     明：「二、台灣省建築管理規則（94年6月20日廢止）第2
     條：「建築基地臨計畫道路、廣場、市區道路○○路或合
     於本規則規定之現有巷道者，得申請指定建築線。」，本
     案來函卷附資料中83年5月12日建築線指示圖顯示之彰化市
     ○○段443地號（原有申請基地地號）建築線指示成果圖套
     繪情形（東向、南向6公尺現有巷路），其建築基地面臨合
     於台灣省建築管理規則第4條所稱現有巷道情形。」已指定
     系爭中山路1段81巷1弄巷道為建築線之既成巷道。
   (三)綜上所述，原告等依據袋地通行權、公用地役權之法律關
     係提起本件訴訟。並聲明：(1)確認原告就被告所有坐落彰
     化市○○段452 地號如附圖所示Ａ部分土地即彰化市○○
     路○段87巷1弄道路面積197平方公尺有通行權存在。(2)被
     告應將彰化市○○路○段87巷1巷道路如附圖所示a-b線段、
     c-d線段之圍籬拆除，回復道路通行原狀。(3)訴訟費用由被
     告負擔。(4)原告等願供擔保，請准予宣告假執行。
二、被告則以：
  (一)原告依民法第787條第1項之規定訴請被告應容忍原告之通行
    ，自應受同條第 2項「擇其周圍地損害最少之處所及方法為
    之」之限制，故縱使本件原告確有通行權存在，亦應比較周
    圍土地之利益，擇周圍土地損害最少之處所及方法為之。而
    查，原告所主張之通行方案，通行距離長達47.5公尺，使用
    被告所有系爭452地號土地之面積多達200平方公尺，嚴重損
    及被告所有土地之利益，並非損害最少之處所及方法。本件
    原告可選擇通行442、441地號土地北側之 440地號土地以達
    彰化市○○路○段87巷，不僅通行距離只有14公尺，且使用4
    40地號土地之面積亦未達65平方公尺（以寬度 4公尺計算）
    ，是本件通行440地號土地以達彰化市○○路○段87巷應為損
    害最少之處所及方法。
  (二)被告否認原告所請求通行之系爭 200平方公尺土地為既成道
    路。退萬步言，縱該 200平方公尺土地為既成道路，惟查公
    用地役權既成道路之法律關係公法上法律關係，人民對於公
    用地役權既成道路之地主並無請求通行之通行權，人民於此
    只是享有其反射利益而已，故原告不得據此對被告訴請確認
    通行權存在。又原告另主張因時效而取得通行地役權云云，
    惟假設本件確有該當時效取得通行地役權之要件存在，原告
    也只取得登記請求權而已（最高法院63年度台上字第1235號
    判例要旨參照），自亦不能訴請確認通行權存在。此外，原
    告另主張建築法規之既成巷道者，由於建築法規於此所規範
    的是公法上行政管理事項，並非規範私法上人民間之權利義
    務關係，原告亦不得據此訴請確認私法上通行權存在。
  (三)查公用地役關係，其本質乃係一公法關係，與私法上地役權
    之性質不同，而民事訴訟則係當事人得向法院請求以判決保
    護其私權之權利，自不得本諸公用地役關係，請求確認判決
    有通行權。又公用地役關係之對象，係不特定之公眾，不以
    有供役地與需役地之存在為必要。其本質乃係一公法關係，
    與私法上地役權之性質不同，而民事訴訟則係當事人得向法
    院訴求以判決保護其私權之權利，故既成巷道為人侵害，地
    方政府僅得以公權力加以排除，如有爭議應循行政爭訟程序
    處理（台灣高等法院高雄分院80年度上易字第3號判決要旨
    參照）。從而，原告依據公用地役關係請求判決確認有通行
    權顯無理由等語置辯。並聲明：(1)原告之訴駁回。(2)訴訟費
    用由原告負擔。(3)如受不利判決，願供擔保，請准免為假執
    行。
三、兩造不爭執之事項：
  (一)原告丁○○單獨所有彰化市○○段 442地號及與他人共有坐
    落同段441地號、原告丙○○與他人共有坐落同段445地號土
    地為袋地。
  (二)彰化縣彰化市○○路○段87巷1弄係於民國67年間由彰化市戶
    政事務所編列而成立，該巷弄現有29戶設籍、人口數 110人
    。
  (三)被告於97年底就其所有坐落同段 452地號土地，於彰化市○
    ○路○段87巷與中山路1段87巷1弄交界處（即如附圖所示a-b
    線段部分）及452地號與同段441地號土地交界處（即如附圖
    所示c-d線段部分）分別設置鐵皮圍籬，並在系爭土地種植
    農作物。
四、兩造爭執之事項：
  (一)原告主張就系爭土地有袋地通行權，請求排除被告所設圍籬
    ，回復原來通行的狀況。
  (二)被告抗辯：原告所有上開土地固然為袋地，然應另擇損害最
    少之處所即如附圖所示編號Ｂ部分之土地往外延伸，對外通
    行，通行該部分土地之損害最小。
  (三)原告主張系爭土地係屬彰化市○○路○段87巷1弄既成巷道之
    一部分，基於公用地役權，故可排除被告所設之障礙。
  (四)被告否認系爭土地係屬於彰化市○○路○段87巷1弄既成巷道
    之一部分，又縱為既成巷道，其屬於公法關係，原告等不可
    基於公用地役權確認有通行權存在，並排除被告所設置之圍
    籬。
五、得心證之理由：
    經本院整理並協議簡化兩造之爭點後，本件應審究者即為：
    (1)系爭土地是否為既成巷道？(2)原告等得否本於袋地通行權
    、公用地役權之法律關係請求確認就系爭土地有通行權存在
    ，並請求排除被告於如附圖所示a-b線段、c-d線段設置鐵皮
    圍籬之障礙？玆論述如下：
  (一)按公用地役關係乃私有土地而具有公共用物性質之法律關係
    ，與民法上地役權之概念有間，久為我國法制所承認（參照
    本院釋字第255號解釋、行政法院45年判字第8號及61年判字
    第 435號判例）。既成道路成立公用地役關係，首須為不特
    定之公眾通行所必要，而非僅為通行之便利或省時；其次，
    於公眾通行之初，土地所有權人並無阻止之情事；其三，須
    經歷之年代久遠而未曾中斷，所謂年代久遠雖不必限定其期
    間，但仍應以時日長久，一般人無復記憶其確實之起始，僅
    能知其梗概為必要（司法院大法官會議釋字第400 號解釋理
    由書參照）。
  (二)經查：系爭土地在本院彰化簡易庭受理96年度彰簡字第 246
    號訴外人廖阿香等與訴外人蔡炳業間請求確認通行權存在事
    件而於96年04月12日會同彰化地政事務所測量人員勘驗現場
    時，確為彰化市○○路○段87巷1弄巷道之一部分，此有本院
    依職權調取之上開事件卷宗內96年04月12日勘驗筆錄及現場
    草圖供考，且彰化縣彰化市○○路○段87巷1弄係彰化市戶政
    事務所於67年03月20日辦理門牌整編時設立，該巷弄現有29
    戶設籍、人口數 110人，有彰化縣彰化市戶政事務所97年05
    月05日彰市戶字第0970002313號函影本、該所98年02月20日
    彰市戶字第0980001008號函覆本院之函文及彰化市○○路 ○
    段87巷1弄簡略圖一件暨原告所提照片五幀（見第87、88 、
    89頁）在卷可稽，復為兩造所不爭執，又據證人陳世耀於本
    院審理時到庭結證稱：「（法官問：彰化市○○路○段87巷1
    弄是否是唯一往外的道路？）是的，除彰化市○○路 ○段87
    巷 1弄外，其餘地方都是死路。（法官問：通行彰化市○○
    路○段87巷1弄約有多久？）有這條路開始至現今約有38至40
    年左右。（法官問：彰化市○○路○段87巷1弄裡頭約有多少
    住家？）住在彰化市○○路○段87巷1弄裡頭的人約有 100多
    人。（法官問：彰化市○○路○段87巷1弄目前是否已經不存
    在了？）目前不存在，該彰化市○○路○段87巷1弄好像是在
    去年10月份左右被地主封掉的，並改變現狀，以鐵板圍起來
    ，之前路旁的鐵皮建築物是因為地主從事ＫＴＶ生意的違建
    物而被地方政府強制執行拆除。（法官問：既然彰化市○○
    路○段87巷1弄被封掉，目前如何出入？）我自己設法找路出
    入，且目前我家是獨立門戶，而且我的住家有圍牆，僅能透
    過我家旁小門出入而已。」，及證人楊崇斌亦於本院審理時
    證述：「（法官問：今日是要自願到庭作證？）是的，因為
    我是彰化市○○路○段87巷1弄的住民，我是要到庭證明我原
    來是經由彰化市○○路○段87巷1弄通行的，而且我住在該巷
    弄約有60幾年了，且一直都是經由彰化市○○路○段87巷1弄
    與外通行，之前因為我去花壇我小孩子家回來的時候，卻發
    現該彰化市○○路○段87巷1弄被封掉了，找了好久，最後是
    穿越其他的住家才能夠回家。（法官問：彰化市○○路 ○段
    87巷 1弄存在很久，卻是被地主封掉？）是的，因為我小孩
    結婚、我岳父過世也都是從該彰化市○○路○段87巷1弄出入
    的，目前都是需要穿越人家的住家才能夠出入。」等情，具
    見系爭土地乃屬彰化市○○路○段87巷1弄巷道之部分路段，
    而該彰化市○○路○段87巷1弄巷道供不特定公眾通行迄被告
    於97年底設置鐵皮圍籬阻斷系爭土地部分之通行時止，已數
    十年未曾中斷，且闢為道路之初，土地所有權人即被告並未
    阻止，揆諸首揭判例及司法院大法官會議解釋意旨，應認上
    開巷道屬既成巷道，有公法上之公用地役權存在，被告抗辯
    其所有系爭土地並非既成巷道，委無足採，而原告等主張系
    爭土地係屬既成巷道之事實，堪認為真正。
  (三)彰化市○○路○段87巷1弄巷道乃屬既成巷道，有公法上之公
    用地役權存在，而被告所有系爭土地係該既成巷道之部分路
    段，已如上述，原告等就其所有上開土地既得經由彰化市○
    ○路○段87巷1弄之既成巷道通行至彰化市○○路 ○段87巷，
    對外聯絡數十年，則原告等各所有上開土地自難認係與公路
    無適宜聯絡之袋地，至原告等所有上開土地嗣後所以形成袋
    地，實乃被告於97年底在如附圖所示a-b線段、c-d線段設置
    鐵皮圍籬阻斷系爭土地路段之通行所致，此與原告等所有上
    開土地自始即為與公路無適宜聯絡之袋地，尚屬有間，從而
    ，原告等依民法第 787條袋地通行權之規定訴請確認就被告
    所有系爭土地有通行權存在，並進而請求被告將如附圖所示
    a-b線段、c-d線段之鐵皮圍籬拆除，回復道路通行原狀，於
    法自有未合，不應准許。
  (四)次按私有土地若實際已供公眾通行數十年，成為道路，其土
    地所有權縱未為移轉登記，仍為私人所保留，其所有權之行
    使，仍應受限制，應認為已有公用地役關係之存在，土地所
    有人固不得違反供公眾通行之目的而為使用，惟公用地役關
    係之對象，係不特定之公眾，且亦不以有供役地與需役地之
    存在為必要；易言之，既成巷道之通行僅屬公用地役關係之
    反射利益，本屬公法上之一種事實，其本質乃係一公法關係
    ，與私法上地役權之性質不同。而民事訴訟法則係當事人得
    向法院訴請以判決保護其私法之權利，故當事人不得本於公
    用地役關係，於民事訴訟請求土地所有人不得有妨害其通行
    之行為，而僅得請求地方政府以公權力加以排除；同樣，土
    地所有人不得以主張對土地有公用地役關係者請求地方政府
    以公權力排除障礙係屬不當，而於民事訴訟請求消極確認其
    本於公用地役關係之通行；此等爭議應循行政爭訟等公法程
    序謀求救濟（最高法院89年台上字第2500號、86年度台上字
    地2622號判決要旨參照）。本件被告所有系爭土地為既成道
    路，應認為已有公用地役關係之存在，被告就系爭土地所有
    權之行使，自應受限制，惟公用地役關係乃私有土地而具有
    公共用物性質之法律關係，其與民法上地役權之概念有間，
    依上開說明，原告等或不特定之公眾雖得予以通行，但此係
    屬公法上之關係，與私法上地役權之性質不同，原告等自不
    得本於公用地役之關係，於民事訴訟請求土地所有人應容忍
    其通行，並不得妨害其通行之行為，至為灼然。是故，被告
    就此部分所為之辯解，堪予採信，原告本於公用地役權之法
    律關係訴請確認就被告所有系爭土地有通行權存在，並進而
    請求被告將如附圖所示a-b線段、c-d線段之鐵皮圍籬拆除，
    回復道路通行原狀，亦於法不合，自不能准許。
  (五)綜上所述，原告等依據袋地通行權、公用地役權之法律關係
    所為本件之請求，均為無理由，應予駁回。
六、原告等均陳明願供擔保，聲請宣告假執行，經核原告等之請
    求既為無理由，其假執行之聲請自失所依據，均應併予駁回
    。
七、本件判決基礎已臻明確，兩造其餘攻擊防禦方法及訴訟資料
    經本院審酌後，核與判決不生影響，無逐一論駁之必要，併
    此敘明。
八、訴訟費用負擔之依據：民事訴訟法第78條、第85條第 1項前
    段。
中    華    民    國    98    年    4     月    24    日
                        民事第二庭法  官  邱月嬌
以上正本係照原本作成。
如對本判決上訴，須於判決送達後20日內向本院提出上訴狀（須
附繕本）。
中    華    民    國    98    年    4     月    24    日
                                  書記官  呂雅惠


司法院資訊處製作；財團法人民間司法改革基金會備份。
